【裁判字號】    98,消債清,2
【裁判日期】    980819
【裁判案由】    聲請清算程序
【裁判全文】
臺灣高雄地方法院民事裁定             98年度消債清字第2號
聲  請  人  甲○○
上列當事人因消費者債務清理事件聲請清算，本院裁定如下：
    主  文
聲請人甲○○自中華民國九十八年八月十九日下午四時起開始清
算程序。
命司法事務官進行本件清算程序。
    理  由
一、聲請意旨略以：聲請人積欠安泰商業銀行股份有限公司（下
    稱安泰銀行）等債權人無擔保債務共計新臺幣（下同）4,18
    3,902 元，因繳款困難而於民國95年間，依金融主管機關協
    調成立之中華民國銀行公會會員辦理消費金融案件無擔保債
    務協商機制與安泰銀行等債權人達成協議，同意自95年6 月
    起，分120 期，利率2%之方式償還，每月償還38,498元（下
    稱95年協議）。然因聲請人長期工作不穩定，加上失婚，致
    聲請人無力負擔上開協商款，遂於97年8 月毀諾未再按期清
    償（目前仍餘3,261,205 元），實屬不可歸責。又聲請人於
    本件更生聲請曾再向最大債權金融機構安泰銀行申請前置協
    商，惟遭該銀行以曾參與銀行公會協商機制成立為由退件，
    致協商不成立，爰依消債條例之規定聲請清算等語。
二、按債務人不能清償債務或有不能清償之虞者，得依本條例所
    定更生程序，清理其債務；債務人於法院裁定開始更生程序
    或許可和解或宣告破產前，得向法院聲請清算；債務人對於
    金融機構因消費借貸、自用住宅借款、信用卡或現金卡契約
    而負債務，在聲請更生或清算前，應提出債權人清冊，以書
    面向最大債權金融機構請求協商債務清償方案，並表明共同
    協商之意旨；債務人與金融機構協商成立者，不得聲請更生
    或清算；但因不可歸責於己之事由，致履行顯有重大困難者
    ，不在此限；本條例施行前，債務人依金融主管機關協調成
    立之中華民國銀行公會會員，辦理消費金融案件無擔保債務
    協商機制與金融機構成立之協商，準用前項之規定；法院開
    始清算程序之裁定，應載明其年、月、日、時，並即時發生
    效力；法院裁定開始更生或清算程序後，得命司法事務官進
    行更生或清算程序，必要時得選任律師、會計師或其他適當
    之自然人或法人一人為監督人或管理人。消費者債務清理條
    例（下稱消債條例）第3 條、第80條前段、第151 條第1 項
    、第5 項、第6 項、第83條第1 項、第16條第1 項亦有明文
    。
三、聲請人主張因負債4,183,902 元，而於95年間與安泰銀行等
    債權銀行達成95年協議須按月還款，嗣自97年8 月起毀諾未
    依約分期償還，並於聲請更生前再向最大債權銀行安泰銀行
    申請前置協商，遭該銀行退件致協商不成立等事實，業據聲
    請人提出前置協商退件通知函、協議書、無擔保債務還款計
    劃、財團法人金融聯合徵信中心當事人綜合信用報告－債務
    清理前置協商專用債權人清冊各1 份及安泰銀行陳報狀在卷
    可稽（見本院卷第15至23頁、第60頁），足認屬實，而聲請
    人所負無擔保債務，既曾與安泰銀行達成95年協議，嗣後並
    毀諾而未繼續履行，則本件首應審酌者為聲請人不履行95年
    協議，是否因不可歸責於己之事由所致。
四、經查：
  (一)聲請人之住所地為高雄市小港區○○○路104 巷2 之3 號，
    而聲請人於95年間，向安泰銀行申請95年協議協商時，主張
    其每月收入為30,000元之事實，有聲請人提出之收入證明切
    結書、戶籍謄本各1 份為憑（見本院卷第27頁、第88頁），
    再參諸聲請人於95至96年間並未申報所得，亦有財政部高雄
    市國稅局95、96年度綜稅所得資料清單為佐（見本院卷第41
    至42頁），堪認其95年起每月之收入應為30,000元。
  (二)另關於聲請人本人每月必要生活費用及所需支出之扶養費用
    ，因消債條例之立法目的，係為使不幸陷入經濟困境之人得
    以清理債務、重建生活，並在清理過程中能保有符合人性尊
    嚴之最低基本生活，而非維持債務人過去慣常之寬裕生活，
    是於評估履行原協商方案是否顯有重大困難時，並非由聲請
    人任意主張其基本生活費用之數額，否則將造成揮霍無度以
    致清償能力降低，反而易使更生程序無從進行。因此，本院
    認聲請人未依約履行時，應以內政部所公告之97年度高雄市
    每人每月最低生活費用10,991元為標準，計算聲請人每月必
    要之生活費用及扶養費用始為合理。是聲請主張每月必要生
    活支出共計3,700 元（見本院卷第6 頁），已較前開標準10
    ,991 元 為低，尚屬合理，而堪採認。又聲請人主張每月需
    支出其女費丹偵之扶養費用4,500 元，並提出戶籍謄本（見
    本院卷第26頁）為憑，本院考量費丹偵居住在台灣省高雄縣
    ，自應以內政部所公告之97年度台灣省每人每月最低生活費
    用9,829 元為計算標準。再者，費丹偵之扶養義務人包含聲
    請人在內，共有2 人，故聲請人主張扶養費丹偵每月支出之
    費用，在4,915 元（計算式：9,829 元÷2 ＝4,915 元，元
    以下四捨五入）之範圍內應屬合理可採。
  (三)承前所述，依聲請人95年每月平均收入30,000元計算，縱全
    數用以支付95年協議之協商款尚且不足，遑論得以支付每月
    最低之生活費用及扶養費用，顯見聲請人未能依還款協議履
    行，非可歸責於聲請人。否則，強令聲請人繼續依協議還款
    ，勢必排擠聲請人每月所需之生活必要支出，並惡化聲請人
    之經濟狀況至絕境，自有違消債條例之立法目的，本院因而
    認聲請人可不受前開還款協議之拘束，而得向本院聲請清算
    。此外，聲請人於97年間依消債條例向安泰銀行申請前置協
    商時，主張其每月收入已減為15,000元，有聲請人提出之前
    置協商收入切結書1 紙可佐（見本院卷第71頁），然不論聲
    請人目前每月收入為其95年間主張之30,000元，或係97年間
    主張之15,000元，經扣除聲請人本人之必要生活費用及扶養
    費用後，分別僅餘21,800元（計算式30,000元－3,700 元－
    4,500 元＝21,800元）、6,800 元（計算式15,000元－3,70
    0 元－4,500 元＝6,800 元）可供還款之用，則以聲請人目
    前仍積欠3,261,205 元之債務相較，清償期顯然過長，客觀
    上堪認其確有不能清償債務之虞。此外，本件聲請人之聲請
    查無消債條例第6 條第3 項、第8 條或第82條第2 項所定駁
    回清算聲請之事由存在，是聲請人聲請本件清算，為有理由
    ，應予准許；並依上開規定命司法事務官進行本件清算程序
    ，爰裁定如主文一、二項所示。
五、依消費者債務清理條例第11條第1 項、第83條第1 項、第16
    條第1 項，裁定如主文。
中    華    民    國    98    年    8     月    19    日
                  民事第五庭  法  官  李育信
上為正本係照原本作成。
本件不得抗告。
本裁定已於98年8月19日下午4時公告。
中    華    民    國    98    年    8     月    19    日
                              書記官  林玉珊


司法院資訊處製作；財團法人民間司法改革基金會備份。
